最高法院民事判決　　　　　　　　　　　　　　　八十八年度台上字第一四八二號
　　上　訴　人　己 ○ ○
　　　　　　　　甲 ○ ○
　　　　　　　　乙 ○ ○
　　　　　　　　丁 ○ ○
　　　　　　　　丙 ○ ○
　　右五人共同
　　訴訟代理人　詹 益 煥律師
　　上　訴　人　寅 ○ ○
　　　　　　　　辰 ○ ○
　　　　　　　　辛 ○ ○
　　　　　　　　卯 ○ ○
　　　　　　　　巳○○○
　　　　　　　　壬○○○
　　　　　　　　子 ○ ○
　　　　　　　　庚 ○ ○
　　　　　　　　癸 ○ ○
　　　　　　　　丑 ○ ○
　　被 上訴 人　戊 ○ ○
右當事人間請求所有權移轉登記事件，上訴人對於中華民國八十七年九月二十八日台
灣高等法院第二審更審判決（八十六年度家上更(四)字第二五號），提起上訴，本院判
決如左：
    主  文
上訴駁回。
第三審訴訟費用由上訴人負擔。
    理  由
本件就「公同共有」所有權移轉登記之訴訟標的，對於共同訴訟人之各人必須合一確
定。上訴人己○○以次五人合法提起第三審上訴，依民事訴訟法第五十六條第一項第
一款規定，其效力應及於未聲明上訴之同造當事人寅○○以次十人，爰將之併列為上
訴人。先予明。
次查，被上訴人主張：兩造為嫡、庶出兄弟，於日據時期昭和十二年（民國二十六年
）十二月三十日，承父親周朝湧之命，按天、地、人、日、月、星等六字號分周朝
湧所有產業，伊拈得日字號即第一審判決附件(二)所示之土地。因家產分析時，伊適在
日本東京留學，有關土地管理及繼承登記等事宜，乃委託兄長即上訴人寅○○以次十
人之被繼承人周廷俊處理，致漏報第一審判決附件(一)（下稱附件(一)）所示九筆土地為
伊單獨所有。詎上訴人竟於六十五年七月七日將附件(一)所示之土地辦理繼承登記為兩
造公同共有，顯已侵害伊之權利。伊依分時之台灣習慣及分合約字記載，既經取
得附件(一)所示土地之所有權，即得依分合約字對上訴人為請求等情。爰以「先位聲
明」，求為命上訴人協同伊塗銷附件(一)所示土地之繼承登記，辦理為伊單獨繼承登記
之判決。並以「備位聲明」，求為命上訴人將附件(一)所示土地之公同共有部分移轉登
記與伊之判決。（按：被上訴人之「先位聲明」部分，經第一、二審判決其敗訴後，
已由本院八十年度台上字第二二九○號判決駁回其對該部分之上訴確定。又第一審共
同被告周廷俊於八十三年十一月十一日死亡，前經原審裁定由上訴人寅○○以次十人
為其承受訴訟人。）
上訴人則以：分合約字，係周朝湧與被上訴人等兄弟間所訂以周朝湧死亡為條件之
分析財產契約，伊縱應繼承周朝湧之權利義務，被上訴人對伊之系爭土地移轉所有權
登記請求權，不論自分合約字立約之二十六年或自周朝湧死亡之三十四年三月十六
日或自三十六年七月一日辦理系爭土地總登記為周朝湧名義時起算，均已罹於十五年
時效期間而消滅等語。資為抗辯。
原審以：被上訴人主張之事實，業據提出上訴人所不爭執之分合約字，被上訴人委
任周廷俊之委任狀、土地登記簿謄本等件為證，堪信為真實。因台灣在日據時期之物
權設立及移轉，適用日本民法物權編規定之結果，當事人間依法律行為而為不動產物
權之變動者，僅須意思表示合致即生效力，並不以登記為要件。而斯時台灣習慣上
分之性質，又係指不動產之繼承人分割家產或私產，使之歸於各承繼人之契約。如被
繼承人生前將家產分割予其子者，仍於分時即開始該家產之承繼。故被上訴人於系
爭分合約字簽立時，應已取得附件(一)所示土地之所有權。該土地既於兩造之父周朝
湧死亡前因分而歸於被上訴人所有，縱周朝湧於三十四年三月十六日死亡後三十六
年七月一日辦理附件(一)所示土地之總登記時，猶登記為周朝湧名義，然因周朝湧早已
死亡，不能為權利能力之主體，該總登記為周朝湧名義，顯不生登記之效力，殊無從
更易被上訴人在此之前依系爭分合約字所取得附件(一)所示土地所有權之事實。不得
因總登記為無權利能力之周朝湧名義，而謂上訴人可基於繼承關係取得該土地之「公
同共有」權利。尚不生上訴人所稱：被上訴人之請求權消滅時效，應自三十六年七月
一日起算問題。被上訴人係於二十六年十二月三十日與其父周朝湧簽訂系爭分合約
字時，取得附件(一)之系爭土地所有權，更無須再於斯時請求上訴人為土地之所有權移
轉登記。上訴人辯稱：被上訴人之請求權消滅時效，應自訂立分合約字之二十六年
十二月三十日起算云云，亦無可取。是附件(一)所示之系爭土地，既係上訴人於六十五
年七月七日始辦理繼承登記為兩造「公同共有」，被上訴人以該登記已妨害其依系爭
分合約字所取得之權利，乃於上訴人辦理繼承登記之日起未逾十五年消滅時效期間
內，請求上訴人將該土地之公同共有部分移轉登記為被上訴人所有，即無不合，應予
准許。為原審心證之所由得，並明上訴人寅○○以次除辰○○外之九人，前曾聲明
撤回上訴及上訴人丑○○前為認諾被上訴人之請求，均不利於全體上訴人，不生撤回
上訴或認諾效力之理由。因予維持第一審所為被上訴人勝訴之判決，駁回上訴人之上
訴。經核於法洵無違誤。查被上訴人依日據時期之日本民法物權編規定及斯時台灣習
慣，於系爭分合約字簽訂時，不待登記已取得附件(一)所示土地之所有權。台灣光復
後，該土地總登記為已故原所有人周朝湧之名義，尚不生登記之效力，無從更易被上
訴人前此取得土地所有權之事實，既為原審所認定，則系爭分合約字自與單純之債
權契約異其性質。上訴論旨猶以：系爭分合約字係屬債權契約，被上訴人依該合約
字所得行使之請求權已罹於時效期間而消滅等詞，指摘原審採證認事及解釋契約之職
權行使為不當，求予廢棄原判決，非有理由。
據上論結，本件上訴為無理由，依民事訴訟法第四百八十一條、第四百四十九條第一
項、第七十八條，判決如主文。
中      華      民      國    八十八    年      七      月      八      日
                              最高法院民事第六庭
                                  審判長法官  朱  錦  娟
                                        法官  蘇  茂  秋
                                        法官  蘇  達  志
                                        法官  顏  南  全
                                        法官  葉  賽  鶯
      右正本證明與原本無異
                                              書  記  官
中      華      民      國    八十八    年      七      月    二十一    日
